臺灣桃園地方法院刑事判決　　　　　　　　　　　　　九十三年度易字第三九號
　　公　訴　人　臺灣桃園地方法院檢察署檢察官
　　被　　　告　丙○○
　　　　　　　　乙○○
　　共　　　同
右列被告等因侵占案件，經檢察官提起公訴（九十二年度偵字第一四○九號），本院
判決如左：
    主  文
丙○○、乙○○均無罪。
    理  由
一、公訴意旨略以：民國六十八、九年間，被告丙○○與其夫姜能源（已歿）欲購買
    座落桃園縣龜山鄉○○段第一四二、一四九、一五三、一七○、一七二、一七四
    等六筆土地，面積約二公頃，總價新台幣（下同）二百萬元，惟因缺乏現金，而
    向戊○○（起訴書誤載為游樹木）調借二十萬元現金，俟因丙○○夫妻無法還款
    ，乃經戊○○提議，願以向其告貸之二十萬元，轉為戊○○投資購買上揭土地之
    出資，並約定戊○○得享有上揭土地十分之一所有權，然因當時農地限制買賣政
    策，是丙○○夫妻乃將購得之上揭土地登記於其姪子陳文慶名下，而戊○○亦未
    具自耕農身分，遂由姜能源開具彰化商業銀行桃園分行，日期七十四年，面額二
    十萬元之支票一紙，由丙○○在其後背書後，交予戊○○以為憑信，被告乙○○
    （丙○○之子）亦明知此情。嗣於七十八年戊○○為使上揭土地地盡其利，遂與
    林火秋等人合夥，並與丙○○簽訂合建契約，俟因合建不成，林火秋乃於八十九
    年間，以總價二億七千萬元之價格向丙○○購買上揭土地。惟丙○○、乙○○母
    子於取得林火秋等人支付之土地價款後，明知該筆款項中之二千七百萬元屬戊○○所有，詎丙○○、乙○○二人卻將上開款項金額侵吞入己，屢經戊○○催討均
    拒不返還。因認被告丙○○、乙○○共同涉犯刑法第三百三十五條第一項侵占罪
    嫌。
二、公訴人認被告丙○○、乙○○涉有右揭共同侵占犯行，無非係以告訴人戊○○之
    指述、證人庚○○○、甲○○、辛○○、丁○○、己○○之證述及支票一紙（付
    款人：彰化商業銀行桃園分行、發票日：七十四年、面額二十萬元）、本票影本
    二紙資為論據。
三、按犯罪事實，應依證據認定之，無證據不得推定其犯罪事實。次不能證明被告犯
    罪者，應諭知無罪之判決，刑事訴訟法第一百五十四條第二項、第三百零一條第
    一項分別定有明文。復告訴人之告訴，係以使被告受刑事訴追為目的，是其陳述
    是否與事實相符，仍應調查其他證據以資審認，有最高法院五十二年台上字第一
    三○○號判例可資參照。復事實之認定，應憑證據，如未能發現相當證據，或證
    據不足以證明，自不能以推測或擬制之方法，為裁判基礎（最高法院四十年台上
    字第八六號判例參照）。又認定犯罪事實所憑之證據，雖不以直接證據為限，間
    接證據亦包括在內；然而無論直接或間接證據，其為訴訟上之證明，須於通常一
    般之人不致有所懷疑，而得確信其為真實之程度者，始得據為有罪之認定，倘其
    證明尚未達到此一程度，而有合理之懷疑存在時，即無從為有罪之認定，亦有最
    高法院七十六年台上字第四九八六號判例足資參照。再者，認定不利於被告之事
    實，須依積極證據，苟積極證據不足為不利於被告事實之認定時，即應為有利於
    被告之認定，更不必有何有利之證據，最高法院三十年上字第八一六號著有判例
    。
四、經查：
（一）訊據被告丙○○、乙○○堅詞否認有何侵占犯行，均辯稱：戊○○所持有之支
      票係丙○○當初向其調現所用，惟因發票當時並未獲款，故該支票並未填載詳
      細日期，亦未取回，渠等亦未向告訴人戊○○借款二十萬元後，同意將二十萬
      元轉為購買土地之出資，或讓戊○○取得前揭土地十分之一所有權，告訴人戊○○僅係前揭土地及合建房屋之介紹人等語。
（二）按刑法第三百三十五條侵占罪，係以持有人就其持有中之他人所有物，表現其
      變為不法所有之意思為其構成要件（最高法院六十八年度台上字第三一四六號
      、四十四年台上字第五四六號判例意旨參照）。衡之被告丙○○為前揭土地之
      實際所有權人乙節，業據告訴人戊○○所坦認，雖前揭土地登記名義人為陳文
      慶，惟稽之前揭土地歷次權利變更，均可由被告丙○○自由行使土地所有人自
      由處分權限，更可見諸被告丙○○為前揭土地之實際所有權人，有臺灣省桃園
      縣土地登記簿一百零一張在卷可稽（見本院卷第十五頁至第一一五頁），亦有
      證人即參與前揭土地合建建商己○○、丁○○於本院訊問時結證在卷（見本院
      卷第一八五頁、第一八九頁），並有合夥契約書影本乙紙在卷為佐（見九十一
      年他字第二七三三號卷第八頁）。是被告丙○○係前揭土地之實際所有權人應
      無疑義，則被告丙○○對前揭土地出售所獲對價本擁有所有權，為「自己」之
      物，並無變異持有意思為所有之意思，更無侵占「他人」之物之餘地，其將所
      得價金交由其子即被告乙○○收受，亦本其所有權權能自由使用、處分之行使
      ，與侵占罪之構成要件有間；而被告乙○○受其母即被告丙○○所託，將前揭
      土地售得價金轉存於其名下，更無有何為自己或第三人不法所有意圖，更遑論
      有變異持有意思為所有之意思之餘地。縱被告丙○○與告訴人戊○○確有合夥
      關係存在，亦僅係屬「隱名合夥」，蓋參與前揭土地交易者皆由被告丙○○出
      名交易，其他參與者並不知告訴人戊○○亦係前揭土地之合夥人，業據證人即
      參與前揭土地合建建商己○○、丁○○於本院審理時證稱：「（合建的經過？
      ）我本身在做房地產，戊○○先生問我要不要買這塊地，我評估的結果沒有買
      ，因為它是學校預定地，而不是建地，所以我就找丁○○及其他五人一起來合
      作開發這塊土地，其中一人是戊○○，我們先與『地主』丙○○老太太先簽合
      建契約，‧‧‧」、「（你當時簽約時是認為土地是丙○○一人所有？）是。
      」等語（見本院卷第一八五頁、第一八九頁）、證人即華南銀行桃園分行行員
      庚○○○於本院訊問時證稱：「‧‧‧約民國七十幾年左右，戊○○先生跟我
      提到『丙○○有一筆在龜山的土地』要辦貸款‧‧‧。」等語結證在卷（見本
      院卷第一九六頁），雖證人庚○○○於偵訊時證稱：「（丙○○有無告訴你『
      游』投資他的土地？）有‧‧‧」等語（見九十一年他字第二七三三號卷第十
      四頁）、證人甲○○於本院審理時證稱：「（丙○○如何說？）她說戊○○是
      股東‧‧‧。」等語（見本院卷第二○○頁），亦僅可證明告訴人戊○○與被
      告丙○○間或有資金關係存在，然承證人庚○○○、甲○○所言可知，告訴人
      戊○○亦僅為「投資」、係屬「股東」，惟證人己○○、丁○○，並不知其間
      之關係，是尚難據而認定告訴人戊○○亦有出名，故被告丙○○與告訴人戊○○間合夥關係係屬「隱名合夥」當無疑義，依民法第七百零二條規定可知，出
      名營業人擁有前揭土地之所有權，是被告丙○○處理前揭土地及將其售後價金
      交由其子即被告乙○○保管，均係本其所有權之自由、處分行為，尚無變異「
      持有」意思為「所有」意思之餘地，隱名合夥人即告訴人戊○○，僅對其出資
      擁有償還請求權，係屬為民事債務不履行情事，尚與刑法侵占罪構成要件有間
      。縱或認被告丙○○與告訴人戊○○之合夥關係非「隱名合夥」關係，被告丙○○處理前揭土地及將其售後價金交由其子即被告乙○○保管，亦係本於公同
      共有所享有之所有權為使用、收益，尚無變異持有為所有之意思，縱違背民法
      規定處理事務，誠屬民事債務不履行之範疇，尚與刑法侵占之構成要件有間。
      從而被告丙○○之子即被告乙○○受其委託以其名義收受前揭土地售得價金，
      亦無不法所有之意圖，更無變異持有為所有之意思，是被告乙○○之收受前揭
      土地售得價金行為，非該當侵占罪之構成要件，自難遽論以該罪責。
（三）另告訴人戊○○對於上開土地是否擁有十分之一權利乙節，其於偵訊、及本院
      準備程序中指稱：「（你於六十八、六十九借了二十萬給姜能源是要借錢給他
      還是共同買地？）當初是借錢給他，但他無力償還，便當做投資他。我占十分
      之一股份。」、「（有何意見？）‧‧‧我是要以二十萬元作為合夥購買系爭
      土地十分之一的款項。八百萬元的支票是我開給合夥人，由合夥人轉給丙○○
      ，我同時是丙○○購買土地的合夥人，也是建商的合夥人，所以丙○○他們夫
      妻才委任我處理開發這些土地，我確實有跟丙○○他們夫妻合資購買土地。」
      云云（見九十一年他字第二七三三號卷第十三頁反面、本院卷第一二九頁）。
      是告訴人戊○○主張前揭土地於八十九年間賣得價金（二億七千萬元）之十分
      之一即二千七百萬元應歸屬其所有。惟揆諸告訴人戊○○對被告丙○○、乙○○於九十年十月二十四日所發之『催告書』，僅聲明有關前揭涉案土地『仲介
      報酬金』二千萬之支付請求，卻對其擁有該土地十分之一權利之事隻字未提，
      有催告書影本乙紙在卷可稽（見九十一年他字第二七三三號卷第十九頁至第二
      十一頁），雖告訴人戊○○於偵訊指稱：「（催告書為何沒表明？）因為我也
      有仲介，所以仲介費與合夥的錢，都要一起解決。」云云（見九十二年偵字第
      一四○九號卷第八頁），然稽之本院九十二年度簡上字第一二九號判決，告訴
      人戊○○歷次針對被告丙○○、乙○○母子催討之二千萬元債款之債務發生原
      因指述不一：或稱係七十四年借款二十萬元之歷年本利和、或稱係投資告訴人
      乙○○之母丙○○六十八、九年購買其所出售前揭土地出資及支付土地變更過
      程中所支付之其他費用等等（見本院卷第一四七頁），此情並據本院調閱九十
      二年簡上字第一二九號全卷查閱屬實。是告訴人戊○○是否對前揭土地擁有十
      分之一持分，進而對該土地之延伸物即售得價金擁有十分之一權利即有可疑。
（四）復觀之，告訴人戊○○主張前揭土地合夥證明之支票乙紙，發票日期為民國七
      十四年，有支票影本乙紙在卷可佐（見九十一年他字第二七三三號卷第十八頁
      ），惟按支票見票即付性質及票據文義性，可知該張支票發票日期為七十四年
      間，然系爭土地之買受係於六十八、九年間，若被告丙○○夫妻果因買受前揭
      土地欠缺現金，而向告訴人戊○○調借現款，又何於五、六年後始借款？是該
      張支票之簽發是否確為前揭土地買受之借款擔保或權利證明，即有可疑；縱若
      該張支票係屬遠期支票，然既係以該張支票作為告訴人戊○○對前揭土地擁有
      十分之一所有權之證明，更應以前揭土地買受日作為其出資之證明，而何須填
      載買賣發生後五、六年後之日期？縱該支票實因前揭土地買受之借款原因而簽
      發，惟發票人姜能源（已歿）卻於該張支票之兌現填載期限為七十四年，是執
      票人即告訴人戊○○之權利具有期限，否則作為權利之證明下，既不填載六十
      八、九年買賣土地日期，又焉須填載七十四年？是執票人即告訴人戊○○即否
      因此得持之於九十三年請求兌現權利，亦有可疑。而被告丙○○於偵訊及本院
      行準備程序時亦供稱：「（七十四年支票何以沒寫日期？）我是拿票週轉才沒
      寫日期。」、「（提示卷附告證一面額二十萬元彰化銀行支票影本）何以沒有
      填發票日？）因為我拿這張票請戊○○幫我們調錢，不知道什麼時候可以調到
      錢才這樣簽。」、「彰化銀行桃園分行面額二十萬元的支票是我先生姜能源拜
      託戊○○調借款項，因為戊○○沒有把二十萬元交給我們，所以支票才只有填
      七十四年，沒有填確切的日期，後來戊○○也沒有把支票還給我們。我們也沒
      有同意他成為合夥人，因為他根本沒有把支票還給我們，而且我們也忘記這張
      支票的事情。‧‧‧過程中，戊○○有找建商林火秋等四、五人要來合建，後
      來沒有談成，因為土地有幫億柏公司擔保向臺灣中小企業銀行中壢分行借款，
      設定三千萬元，借貸八百萬元，這大概是民國七十四年間的事情。‧‧‧」等
      語（見九十二年偵字第一四○九號卷第二十六頁正、反面、第三十七頁、本院
      卷第一二三頁至第一二四頁）。據此，該張支票，尚難作為告訴人戊○○對前
      揭土地出資或擁有十分之一所有權之憑證。雖被告丙○○於偵訊時先供稱：「
      （為何在彰銀支票上背書，而沒寫日期？）因沒借到錢而沒寫日期。」等語（
      見九十一年他字第二七三三號卷，第十五頁反面）；後則改稱：「（七十四年
      間有無向戊○○借二十萬沒還，要求轉做購土地之價金？）我已還了，他沒還
      我票。」等語（見九十二年偵字第一四○九號卷，第二十五頁反面至第二十六
      頁）；復於本院行準備程序時供稱：「彰化銀行桃園分行面額二十萬元的支票
      是我先生姜能源拜託戊○○調借款項，因為戊○○沒有把二十萬元交給我們，
      所以支票才只有填七十四年，沒有填確切的日期，後來戊○○也沒有把支票還
      給我們。」等語（見本院卷第一二三頁），可知被告丙○○供述前後不一，惟
      衡被告丙○○高齡八十九歲、又曾與告訴人戊○○有數次二十萬元金額往來，
      有告訴人戊○○所呈之支票影本乙紙、本票二紙在卷可稽（見九十一年他字第
      二七三三號卷第十八頁），故被告丙○○因年歲甚高，記憶或有混淆減損之情
      事，非悖於常情，又被告否認犯罪事實所持之辯解，縱屬不能成立，仍非有積
      極證據足以證明其犯罪行為，不能遽為有罪之認定，最高法院三十年上字第一
      八三一號著有判例。因此，概難僅憑此供述前後不一，即為被告丙○○不利之
      認定，附此敘明。
（五）又告訴人戊○○對前揭土地之買受及合建係基於仲介之地位乙節，業據被告丙○○於偵訊時供稱：「（『游』若非與你合夥此土地何以出面處理此地之事？
      ）他當介紹人，介紹買主。」等語（見九十二年偵字第一四○九號卷，第二十
      六頁）、被告乙○○於本院行準備程序亦陳稱：「‧‧‧戊○○是介紹我媽媽
      買這塊土地的仲介‧‧‧。」等語（見本院卷第一二四頁）、告訴人戊○○於
      本院行準備程序亦陳稱：「（有何意見？）‧‧‧丙○○他們夫妻才『委任』
      我處理開發這些土地，我確實有跟丙○○他們夫妻合資購買土地。」等語（見
      九十一年他字第二七三三號卷第十三頁反面、本院卷第一二九頁），核與證人
      即參與前揭土地合建建商丁○○於本院審理時證稱：「（戊○○當時有無向你
      們表示他是土地的共有人之一？）當時是戊○○、己○○『居間介紹』我們開
      發這筆土地，至於戊○○有無向我們表示他是土地共有人之一，時間太久我記
      不清楚了。」等情相符（見本院卷第一八九頁）。次告訴人戊○○亦未曾向前
      揭土地合建建商表明其係前揭土地合夥人，告訴人戊○○於偵訊時陳稱：「（
      當時你張、劉簽合夥時，有無說你也是地主之一？）沒有講‧‧‧。」等語（
      見九十二年偵字第一四○九號卷第三十六頁）。雖告訴人戊○○於偵訊時指稱
      ：「（當時你張、劉簽合夥時，有無說你也是地主之一？）沒有講，因為姜太
      太叫我不要講，因為我二邊都是合夥關係的話以後不好處理‧‧‧」等語（見
      九十二年偵字第一四○九號卷第三十六頁）、於本院審理時指稱：「（為何不
      以地主之一的身分跟丁○○他們談買賣或合建的事情？同時又以買方的身分居
      中撮合？）因為買方丁○○他們等人請我入股，丙○○要我不要講出我是地主
      之一，不然我的立場會很尷尬，買方會不相信我講的話。」等語（見本院卷第
      一九四頁），並於偵訊時稱：「（為何契約書上無表明你是代理丙○○簽的？
      ）是丙○○要我與建商也簽約，這樣兩邊都有利潤。」、「‧‧‧我在這塊地
      上有三個身分，跟姜是合夥人，跟劉等也是合夥人，也是仲介人‧‧‧」等語
      （見九十二年偵字第一四○九號卷第七頁反面、第三十七頁）。惟衡情告訴人
      若果真為雙方合夥人又為仲介人，其居於「仲介」地位，仲介前揭土地所有人
      即被告丙○○與建商合建，仲介成功者，既可向土地所有人請求仲介費，又可
      基於建商合夥人之身分，圖取房市售後利潤，因之告訴人戊○○於偵訊時陳稱
      ：「（為何契約書上無表明你是代理丙○○簽的？）‧‧‧我與建商也簽約，
      這樣兩邊都有利潤。」等情相符（見九十二年偵字第一四○九號卷，第七頁反
      面），故此時獲利最大者係告訴人，被告丙○○又有何動機指使告訴人戊○○
      與建商建立合夥關係？又縱有此情，何以告訴人戊○○針對被告丙○○、乙○○所發之前述「催告書」（見九十一年他字第二七三三號卷第十九頁至第二十
      一頁）僅係其與被告丙○○、乙○○內部關係之聲明，非外人所得見，卻亦未
      見其提及合夥、並擁有十分之一權利事宜？僅提及「仲介報酬金新台幣二千萬
      元」之請求，是告訴人戊○○係居於「仲介」地位媒介訂約居間，否則，告訴
      人戊○○既為前揭土地之合夥人，基於合夥之地位為其合夥之公同事業即前揭
      土地辛苦奔走以增其地利獲益，本為其職責所在，又有何另基於「仲介身分」
      請求報酬？衡土地所有人與建商合夥共同建設房屋，乃時所常見，告訴人戊○○若果為前揭土地之合夥人，而前揭土地先則既願與建商合建，即可獲利，告
      訴人戊○○又何須再與建商成為合夥關係，並與建商共同繳納保證金八百萬元
      給前揭土地所有人即被告丙○○及其自己，實不見其利潤可言。是告訴人未向
      前揭土地合建建商表明其係土地合夥人之理由，委無足採，而告訴人戊○○是
      否為前揭土地之合夥人即有可疑。承前所述，則告訴人戊○○實非享有前揭土
      地十分之一所有權，則其對前揭土地售得之價金當無任何權利存在，其理使然
      。
（六）另告訴代理人指稱：被告丙○○、乙○○所為，亦涉犯刑法第三百四十二條背
      信罪之犯行。惟按刑法第三百四十二條之背信罪，須以「為他人」處理事務為
      前提，所謂為他人云者，係指受他人委任，而為其處理事務而言，苟無委任之
      事實，即無成立背信罪之餘地（最高法院四十九年台上自字第一五三○號判例
      、八十二年台上字第二九七四號判決意旨參照）。又背信罪之成立，係以為他
      人處理事務，意圖為自己或第三人不法之利益，或損害本人之利益，而違背其
      任務之行為，致生損害於本人之財產或損害本人之利益者為構成要件，如非受
      任人為他人處理事務，或本人之財產或利益未受損害，則與本罪之構成要件尚
      有不符，非可成立本罪。承前述，被告丙○○處理前揭土地買售事宜及售得價
      金處分之事務處理，係本於所有權，「為自己」處理事務，而非「為他人」處
      理事務；縱被告丙○○與告訴人戊○○有合夥關係存在，惟其係屬「隱名合夥
      」，依民法第七百零二條規定可知，出名合夥人擁有前揭土地之所有權，是被
      告丙○○處理前揭土地及將其售後價金交由其子即被告乙○○保管，亦係本其
      所有權之自由、處分行為，為處理「自己」之事務，其行為尚與背信罪構成要
      件有間。縱使被告丙○○與告訴人戊○○之合夥關係非「隱名合夥」關係，被
      告丙○○處理前揭土地及將其售後價金交由其子即被告乙○○保管，亦係本於
      公同共有所享有之所有權為使用、收益，係為處理「自己之公同共有」事務，
      亦與背信罪之構成要件有間。從而被告丙○○之子即被告乙○○受其委託以其
  名義收受前揭土地售得價金，雖係為「他人」處理事務，惟其係受其母即被告
      丙○○委任，而非受告訴人戊○○所委任，其處理本件事務並無圖不法利益或
      損害「本人」即被告丙○○之意圖，「本人」即被告丙○○之財產或利益亦未
      受損害，是其行為亦與背信罪之構成要件有間。
五、綜上所述，告訴人戊○○對於前揭涉案土地究否有權利存在，存否未明；縱其權
    利存在，其與被告二人間，尚屬民事債務不履行之糾紛，被告二人之行為尚與刑
    法侵占罪、背信罪之構成要件有間。末查，無證據不得推定犯罪事實，此項禁止
    推定罪狀法則，並非僅為被告個人訴訟利益而設，尤其重在發現真實，以求國家
    刑罰權之正確行使，若無足可證明被告從事犯罪構成要件行為之積極證據，無論
    假定某一被告犯罪行為，而令其自證無罪，藉以過濾及鎖定特定犯罪之人，或推
    測被告可能涉及某項罪名，俱非法所許。雖告訴人戊○○指稱被告二人涉犯侵占
    、背信犯行，然並無其他積極證據可佐其說。且本院調查證據均無從佐證告訴人
    戊○○指訴之真實性，即不能推定被告二人犯罪。揆諸首揭說明，自屬不能證明
    被告犯罪，自應為無罪之諭知。
據上論結，爰依刑事訴訟法第三百零一條第一項，判決如主文。
本案經檢察官何祖舜到庭執行職務。
中      華      民      國     九十三    年     六     月      十       日
                                      臺灣桃園地方法院刑事第五庭
                                          審判長法  官  潘政宏
                                                法  官  許泰誠
                                                法  官  邱滋杉
右正本證明與原本無異。
如不服本判決，應於判決送達後十日內，向本院提出上訴狀。
                                                書記官  高文靜
中      華      民      國     九十三    年     六     月      十       日
